高雄高等行政法院判決
　　　　　　　　　　　　　　九十五年度訴字第九七一號
　　　　　　　　　　　　民國九.
原　　　告　甲○○
訴訟代理人　方文賢　律師
被　　　告　嘉義縣稅捐稽徵處
代　表　人　乙○○處長
訴訟代理人　丁○○
　　　　　　戊○○
　　　　　　丙○○
上列當事人間因請求退稅事件，原告不服嘉義縣政府中華民國九
十五年八月二十二日府行法訴字第０九五００九０九二０號訴願
決定，提起行政訴訟。本院判決如下：
　　主  文
原告之訴駁回。
訴訟費用由原告負擔。
　　事  實
甲、事實概要：
緣原告與訴外人周張究於民國（下同）八十六年一月二十三日訂
立贈與契約，受贈嘉義縣布袋鎮○○段三三五之一八地號土地（
經重測後改編為同鎮○○段一０五二地號，下稱系爭土地），並
於八十六年一月二十七日申報贈與移轉，因雙方並未依行為時土
地稅法施行細則第五十八條規定，檢附相關證明文件，申報行為
時依土地稅法第三十九條之二第一項規定免徵土地增值稅，被告
遂以一般贈與申報案件核課土地增值稅共計新台幣（下同）三百
四十五萬九千四百九十五元，原告並於八十六年二月十三日繳納
完畢，於八十六年三月四日完成移轉登記。嗣原告於九十五年四
月二十七日以系爭土地位於都市土地內之漁塭區為由，陳請依法
免徵土地增值稅並退還已繳納之稅款，經被告審查後於九十五年
五月九日以嘉縣稅財字第０九五０一一一五一七號函否准退稅申
請，原告不服，提起訴願，經遭決定駁回，原告遂提起本件行政
訴訟。
乙、兩造之聲明：
一、原告聲明求為判決：
（一）訴願決定及原處分均撤銷。
（二）被告應給付原告三百四十五萬九千四百九十五元及自八十
      六年二月十四日起至清償日止按年息百分之五計算之利息
      。
（三）訴訟費用由被告負擔。
二、被告聲明求為判決：
（一）原告之訴駁回。
（二）訴訟費用由原告負擔。
丙、兩造主張之理由：
一、原告起訴意旨略謂：
（一）本件被告之行政處分，略以：查「農業用地在依法作農業
      使用時，移轉與自行耕作之農民繼續耕作者，免徵土地增
      值稅。．．．」為上述土地申報時土地稅法第三十九條之
      二第一項所規定，所稱之農業用地，係指依同法施行細則
      第五十七條規定之土地，原告所有土地既係依都市計畫編
      定為漁塭區養地目之土地，核非上開施行細則規定農業用
      地範圍，自無申報時土地稅法第三十九條之二規定免徵土
      地增值稅之適用，所請退稅乙節，歉難照辦云云。
（二）惟查，被告上開原行政處分乃有違法不當，應予撤銷，重
      為適法決定，茲分述理由如下：
（１）按系爭土地，其地目為「養」，八十八年經重測後改編為
      「嘉義縣布袋鎮○○段一０五二地號土地」，地目亦為「
      養」，此有卷附之土地登記簿謄本所載可稽，先為敘明。
（２）查原告於八十六年間與訴外人周張究訂立贈與契約，受贈
      系爭土地，並於八十六年二月十三日繳納土地增值稅三百
      四十五萬九千四百九十五元，且為繼續養殖、耕作，此亦
      有卷附土地增值稅繳款書二份可稽。
（３）按八十六年間施行有效之土地稅法第三十九條之二第一項
      規定：「農業用地在依法作農業使用時，移轉與自行耕作
      之農民繼續耕作者，免徵土地增值稅。」同法施行細則第
      五十七條第一項規定：「本法第三十九條之二第一項所稱
      依法作農業使用時及繼續耕作之農業用地，指左列土地：
      一、耕地：依區域計畫法編定之農牧用地，或依都市計畫
      法編定為農業區、保護區之田、旱地目土地，或未依法編
      定而土地登記簿記載為田、旱地目之土地。二、耕地以外
      之其他農業用地：依區域計畫法編定之林業用地、養殖用
      地、水利用地，或都市計畫農業區、保護區及未依法編定
      地區而土地登記簿所記載為林、養、牧、原、池、水、溜
      、溝八種地目之土地。」，及八十六年間施行有效之農業
      發展條例第三條第十款規定：「農業用地：指供農作、森
      林、養殖、畜牧及與農業經營不可分離之農舍、畜禽舍、
      倉儲設備、曬場、集貨場、農路、灌溉、排水及其他農用
      之土地。農民團體與合作農場所有直接供農業使用之倉庫
      、冷凍（藏）庫、農機中心、蠶種製造（繁殖）場、集貨
      場、檢驗場等用地，視同農業用地。」同法第二十七條規
      定：「農業用地在依法作農業使用期間，移轉與自行耕作
      之農民繼續耕作者，免徵土地增值稅」。
（４）又按，土地稅法第三十九條之二第一項免徵土地增值稅規
      定，旨在藉免納土地增值稅，鼓勵農地農用及農地農有政
      策，依該條文之文義觀之，應指只要合於該條所定免稅要
      件者，當然發生免稅效果，本無待乎人民之申請；至同法
      施行細則第五十八條之規定，旨在使稽徵機關獲得是否為
      農業用地以及承受人有無自耕能力之資料，以為審查之準
      據，所稱申請並非免稅之發生要件。且農業發展條例就有
      關土地增值稅課徵之規定，乃係土地稅法之特別規定，應
      無疑義。
（５）基上所述，於本件行為時，合於農業發展條例第二十七條
      、土地稅法第三十九條之二第一項規定，免徵土地增值稅
      之農業用地，係指供農作、森林、養殖、畜牧及與農業經
      營不可分離之農舍、畜禽舍、倉儲設備、曬場、集貨場、
      農路、灌溉、排水及其他農用之土地；耕地：依區域計畫
      法編定之農牧用地，或依都市計畫法編定為農業區、保護
      區之田、旱地目土地，或未依法編定而土地登記簿記載為
      田、旱地目之土地；耕地以外之其他農業用地：依區域計
      畫法編定之林業用地、養殖用地、水利用地，或都市計畫
      農業區、保護區及未依法編定地區而土地登記簿所記載為
      林、養、牧、原、池、水、溜、溝八種地目之土地。本件
      系爭土地，乃供養殖之用，原告於受贈系爭土地移轉登記
      時，依法乃免徵土地增值稅，惟竟誤繳該土地增值稅計三
      、四五九、四九五元，自得依法請求返還。
（６）惟被告不察上情，逕認系爭土地事後係依都市計畫編定為
      「漁塭區」之土地，核非土地稅法施行細則所定農業用地
      範圍，自無申報時土地稅法第三十九條之二規定免徵土地
      增值稅之適用云云，其認事用法，難謂妥適，至為灼然。
（三）而「訴願決定」亦略以：系爭土地得否免徵土地增值稅，
      應以系爭土地於移轉時之法令為審查基準，且須依行為時
      土地稅法施行細則第五十八條第一項規定檢附相關證明文
      件送主管稽徵機關為形式上之審查，而本件「漁塭區」非
      屬農業發展條例及其施行細則所規定之農業用地，且原告
      又未能提出行為時土地稅法施行細則第五十八條第一項規
      定檢附相關證明文件送主管稽徵機關為形式上之審查，顯
      不合規定；另本件原告既主張適用法令錯誤，自屬稅捐稽
      徵法第二十八條規定之範圍，而該土地增值稅業於八十六
      年二月十三日繳納完畢，則原告迄至九十五年四月二十七
      日始依土地稅法第三十九條之二第一項規定申請免徵土地
      增值稅及退還溢繳稅款，顯逾稅捐稽徵法第二十八條所規
      定之五年期間，被告予以否准，並無不合云云。然則，上
      開「訴願決定」之論斷亦非適法妥當，茲分述如下：
（１）按土地稅法第三十九條之二第一項免徵土地增值稅規定，
      旨在藉免納土地增值稅，鼓勵農地農用及農地農有政策，
      依該條文之文義觀之，應指只要合於該條所定免稅要件者
      ，當然發生免稅效果，本無待乎人民之申請；至同法施行
      細則第五十八條之規定，旨在使稽徵機關獲得是否為農業
      用地以及承受人有無自耕能力之資料，以為審查之準據，
      所稱申請並非免稅之發生要件。上開「訴願決定」論斷原
      告未能提出行為時土地稅法施行細則第五十八條第一項規
      定檢附相關證明文件送主管稽徵機關為形式上之審查，顯
      不合規定云云，尚非確論。
（２）上開「訴願決定」所論本件「漁塭區」非屬農業發展條例
      及其施行細則所規定之農業用地云云，惟則，本件系爭土
      地，乃供養殖之用，已符八十六年間施行有效之農業發展
      條例第三條第十款所定：農業用地：指供農作、森林、養
      殖、畜牧等其他農用之土地，依同法第二十七條規定：農
      業用地在依法作農業使用期間，移轉與自行耕作之農民繼
      續耕作者，自可免徵土地增值稅；其實，就八十六年間施
      行有效之土地稅法第三十九條之二第一項免徵土地增值稅
      規定，依同法施行細則第五十七條第一項規定：「本法第
      三十九條之二第一項所稱依法作農業使用時及繼續耕作之
      農業用地，指左列土地：一、耕地：依區域計畫法編定之
      農牧用地，或依都市計畫法編定為農業區、保護區之田、
      旱地目土地，或未依法編定而土地登記簿記載為田、旱地
      目之土地。二、耕地以外之其他農業用地：依區域計畫法
      編定之林業用地、養殖用地、水利用地，或都市計畫農業
      區、保護區及未依法編定地區而土地登記簿所記載為林、
      養、牧、原、池、水、溜、溝八種地目之土地。」，本件
      系爭土地，乃作為養殖之用，即在「供農作、森林、養殖
      、畜牧等其他農用之土地」（農業發展條例第三條第十款
      所定）意涵之內，自為農業用地，亦係屬「依都市計畫法
      編定為農業區、保護區之田、旱地目土地」或都市計畫農
      業區、保護區之土地，依土地稅法第三十九條之二第一項
      之規定，自得免徵土地增值稅。
（３）再者，稅捐稽徵法第二十八條固規定：「納稅義務人對於
      因適用法令錯誤或計算錯誤溢繳之稅款，得自繳納之日起
      五年內提出具體證明，申請退還；逾期未申請者，不得再
      行申請。」依其文義，乃應指依法有納稅義務之「納稅義
      務人」，所「應繳稅款」因適用法令錯誤或計算錯誤，致
      溢繳稅款，得自繳納之日起五年內提出具體證明，申請退
      還溢繳稅款。然本件原告依系爭土地移轉當時施行有效之
      土地稅法第三十九條之二第一項所定，乃免徵土地增值稅
      ，亦即原告本非屬依法有納稅義務之「納稅義務人」；而
      被告以一般贈與申報案件而對原告核課土地增值稅三百四
      十五萬九千四百九十五元，亦非屬「適用法令錯誤」或「
      計算錯誤」致溢繳稅款之情形；申言之，本件原告既依系
      爭土地移轉當時之土地稅法第三十九條之二第一項所定而
      「免徵土地增值稅」，本無待乎申請，當然即發生免稅效
      果，並無「應繳稅款」而溢繳稅款之情形，要無「應繳稅
      款」因「適用法令錯誤」或「計算錯誤」致溢繳稅款之可
      言；況，被告否准退還原告誤繳之土地增值稅，未主張稅
      捐稽徵法第二十八條所定五年短期時效；是上開「訴願決
      定」所論被告得適用或類推適用稅捐稽徵法第二十八條之
      規定而否准退還原告誤繳之土地增值稅三百四十五萬九千
      四百九十五元云云，實有認事用法之違誤。而被告辯稱基
      於「其他原因」而溢繳之稅款，亦得援用稅捐稽徵法第二
      十八條之規定云云，已不當擴張或類推法律之解釋，且不
      利於人民，有違信賴保護之原則，殊非足取。
（四）綜上所述，本件被告原行政處分已有違誤不當，而嘉義縣
      政府對原告之訴願，竟認無理由而予駁回，亦有非是，其
      等認事用法，顯粗疏違誤，嚴重損及原告之權益。而本件
      原告誤繳之款項，乃被告無法律上之原因而受利益，屬公
      法上之不當得利，是原告除得請求撤銷原行政處分及訴願
      決定外，自亦得併依不當得利之法則（參見民法第一百七
      十九條、第一百八十一條、第一百八十二條第二項）及行
      政訴訟法第八條第一項等規定請求被告返還之。
二、被告答辯意旨略謂：
（一）按「納稅義務人對於因適用法令錯誤或計算錯誤溢繳之稅
      款，得自繳納之日起五年內提出具體證明，申請退還；逾
      期未申請者，不得再行申請。」為稅捐稽徵法第二十八條
      所明定。次按「農業用地在依法作農業使用時，移轉與自
      行耕作之農民繼續耕作者，免徵土地增值稅。」為行為時
      土地稅法第三十九條之二第一項所明定。另按「本法第三
      十九條之二第一項所稱依法作農業使用時及繼續耕作之農
      業用地，指左列土地。一、耕地：依區域計畫法編定之農
      牧用地，或依都市計畫法編定為農業區、保護區之田、旱
      地目土地，或未依法編定而土地登記簿記載為田、旱地目
      之土地。二、耕地以外之其他農業用地：依區域計畫法編
      定之林業用地、養殖用地、水利用地、或都市計畫農業區
      、保護區及未依法編定地區而土地登記簿所記載為林、養
      、牧、原、池、水、溜、溝八種地目之土地。」、「依本
      法第三十九條之二第一項申請免徵土地增值稅者，依左列
      規定辦理。一、耕地：由申請人於申報土地移轉現值時，
      檢附土地登記簿謄本、主管機關核發之農地承受人自耕能
      力證明書影本，送主管稽徵機關。二、耕地以外之其他農
      地：由申請人於申報移轉現值時，檢附土地登記簿謄本、
      承受人戶口名簿影本、無專任農耕以外職業或勞動工作之
      切結書及繼續作農業使用承諾書，送主管稽徵機關。前項
      土地登記謄本如無法證明土地使用分區者，應檢附都市計
      畫土地使用分區證明或都市計畫外證明文件。」亦分別為
      行為時土地稅法施行細則第五十七條及第五十八條第一項
      、第二項所明定。
（二）查原告（受贈人）與訴外人周張究於八十六年一月二十三
      日訂立贈與契約，並於八十六年一月二十七日申報贈與移
      轉系爭土地，茲因當時雙方並未依行為時土地稅法施行細
      則第五十八條規定檢附相關證明文件，申報依土地稅法第
      三十九條之二第一項規定免徵土地增值稅，被告遂依一般
      贈與申報案件辦理另核算其土地增值稅共計三百四十五萬
      九千四百九十五元，原告於八十六年二月十三日繳納完竣
      ，並於八十六年三月四日完成移轉登記；嗣原告於九十五
      年四月二十七日以系爭土地位於都市土地內之漁塭區為由
      ，陳請依法免徵土地增值稅並退還已繳納之稅款，經查系
      爭土地為都市計畫之漁塭區土地，依據行為時之土地稅法
      施行細則第五十七條規定，系爭土地核非行為時土地稅法
      第三十九條之二第一項得免徵土地增值稅之農業用地，被
      告遂於九十五年五月九日以嘉縣稅財字第０九五０一一一
      五一七號函否准退稅陳請，乃於法有據。
（三）原告主張系爭土地不論係依八十六年間行為時或是現行之
      土地稅法施行細則第五十七條第一項第二款及農業發展條
      例第三條第十款規定，皆符合該等法條所規範之農業用地
      ，故該地自得依行為時之土地稅法第三十九條之二第一項
      及農業發展條例第二十七條規定免徵土地增值稅亦或依現
      行土地稅法第三十九條之二第一項及農業發展條例第三十
      七條規定不課徵土地增值稅乙節，查有關稅法的適用，除
      法律有特別規定外，基於法律不溯既往原則，原則上應採
      取「實體從舊」原則（詳見陳清秀「稅法總論」第一九六
      、一九七頁），是本件仍應以系爭土地申報贈與移轉當時
      （八十六年一月二十七日）之法律規定作為審核依據，合
      先敘明。次查行為時之土地稅法第三十九條之二及農業發
      展條例第二十七條規定：「農業用地在依法作農業使用時
      ，移轉與自行耕作之農民繼續耕作者，免徵土地增值稅」
      ，亦即系爭土地如欲免徵土地增值稅，除需同時具備下列
      法定要件：（一）須為農業用地（二）須依法作農業使用
      （三）移轉與自行耕種之農民繼續耕作者，除此之外，尚
      須依行為時土地稅法施行細則第五十八條第一項、第二項
      規定，檢附相關證明文件送至主管稽徵機關（即被告）為
      形式上之審查。其中所謂「農業用地」，依行為時土地稅
      法第十條與農業發展條例第三條第一項第十款雖有關於「
      農業用地」之相關明確性規定，然並非符合前述規定之農
      業用地，皆可依行為時之土地稅法第三十九條之二規定申
      請免徵土地增值稅，此乃因行為時土地稅法施行細則第五
      十七條第一項即已明確規定，本法第三十九條之二第一項
      所稱依法作農業使用時及繼續耕作之農業用地，係指下列
      二種土地：一、耕地：依區域計畫法編定之農牧用地，或
      依都市計畫法編定為農業區、保護區之田、旱地目土地，
      或未依法編定而土地登記簿記載為田、旱地目之土地；二
      、耕地以外之其他農業用地：依區域計畫法編定之林業用
      地、養殖用地、水利用地、或都市計畫農業區、保護區及
      未依法編定地區而土地登記簿所記載為林、養、牧、原、
      池、水、溜、溝八種地目之土地。然查本件系爭土地於八
      十六年一月二十三日訂立贈與契約當時，即屬嘉義縣布袋
      鎮都市計畫編定為「漁塭區」「養」地目之土地，並非原
      告所述該地於九十一年十月三日始經變更為「漁塭區」，
      此有嘉義縣布袋鎮公所九十五年八月十八日嘉布鎮建字第
      ０九五０００八二八０號函及原告八十六年一月二十七日
      申報贈與移轉當時所檢附之台灣省嘉義縣土地登記簿附案
      可稽。又依據上開行為時土地稅法施行細則第五十七條第
      一項規定，系爭土地之地目為養，且為都市計畫編定為漁
      業區土地，非都市計畫農業或保護區之土地，亦非未依法
      編定地區之土地，顯見系爭土地非屬行為時土地稅法施行
      細則第五十七條第一項規範土地稅法第三十九條之二所稱
      之農業用地至明，再者，原告亦未依行為時土地稅法施行
      細則第五十八條第一項、第二項規定，檢附相關證明文件
      送至被告為形式上之審查，故原告主張，顯不足採。
（四）另原告主張土地稅法第三十九條之二第一項免徵土地增值
      稅規定，旨在藉免納土地增值稅，鼓勵農地農用及農地農
      有政策，故只要合乎該條所定免稅要件者，無待乎人民之
      申請，當然發生免稅效果，並指稱土地稅法施行細則第五
      十八條並非免稅之發生要件乙節，查行為時土地稅法施行
      細則第五十八條規定，係為執行土地稅法第三十九條之二
      所規定農業用地在依法作農業使用時，移轉與自行耕作之
      農民繼續耕作者，免徵土地增值稅之要件，有關細節性、
      技術性之事項之規定，其內容並未牴觸母法或對人民之自
      由權利增加法律所無之限制。又農業用地移轉，買賣雙方
      權益相互影響，且免徵土地增值稅之農業用地依行為時土
      地稅法施行細則第五十九條規定，需列冊保管定期檢查或
      抽查，有無行為時土地稅法第五十五條之二第二款及第三
      款所規定之不繼續耕作情形，有則依法對於農業用地之取
      得者處以罰鍰，故免徵土地增值稅之法定要件及法效果，
      並非只關係著出賣農業用地之原所有人之權益，更課予農
      業用地之取得者繼續耕作之義務，違反該義務時，處以罰
      鍰，並影響農業用地之取得者再移轉時土地增值稅之負擔
      （參見最高行政法院九十四年度判字第一八０一號判決）
      。據此，本件系爭土地申報移轉現值時如欲免徵土地增值
      稅，除須確實符合行為時土地稅法第三十九條之二第一項
      規定外，仍應依行為時土地稅法施行細則第五十八條規定
      檢附相關證明文件以為形式上之審查殆無疑義。
（五）至於原告主張系爭土地移轉當時即符合行為時土地稅法第
      三十九條之二第一項「免徵土地增值稅」之規定，要無稅
      捐稽徵法第二十八條所「適用法令錯誤」或「計算錯誤」
      致溢繳稅款可言，並認為其所誤繳之稅款乃被告無法律上
      之原因而受利益，自得依不當得利之法則請求返還云云。
      按稅捐稽徵法第二十八條之立法意旨係以：「稅捐規定有
      一定徵收期間，逾期未徵起者停止徵收。至納稅義務人如
      有因適用法令錯誤、計算錯誤或『其他原因』而溢繳之稅
      款，亦應准予提出具體證明申請退回；惟該項申請退稅，
      應自繳納之日起五年內為之。」次按類推適用，係指法律
      未規定之事項，比附援引與其性質相類似之規定，以為適
      用。故類推適用時，首須就法律所未設之規定，確認其究
      有意的不規定，抑或係立法者之疏忽、未預見或情況變更
      所致；其次必須探求法律規範意旨，覓出彼此相類似之點
      ，建立可供比附援引之共通原則。由稅捐稽徵法第二十八
      條之立法理由得知，適用該法律規定之事實，除明文規定
      之「適用法令錯誤」或「計算錯誤」二種情形，基於「其
      他原因」而溢繳之稅款，亦得援用稅捐稽徵法第二十八條
      之規定（參見最高行政法院九十四年度判字第五０八號判
      決），亦即稅捐債務人與稅捐債權人係立於平等地位，稅
      捐稽徵機關要求人民補稅之期間除有特別規定外，應為五
      年，則人民要求退稅之期限亦應為五年，方符平等原則（
      參見最高行政法院九十四年度判字第一三０二號判決），
      又稅捐稽徵法第二十八條所規定，申請退還說款之請求權
      ，性質上屬公法上不當得利請求權，據此，本件原告雖主
      張申請退還已繳納之土地增值稅，無適用稅捐稽徵法第二
      十八條所規定「適用法令錯誤」或「計算錯誤」之情形，
      然揆諸上開說明，本件仍應類推適用稅捐稽徵法第二十八
      條規定，方屬的論。是以，本件土地增值稅業經原告於八
      十六年二月十三日已繳納完畢，則原告迄至九十五年四月
      二十七日始請求系爭土地免徵土地增值稅並退還溢繳稅款
      ，顯已逾稅捐稽徵法第二十八條所規定之五年期間，此乃
      客觀明確之事實，原告主張，洵不足採。綜上論結，原告
      之訴應認為無理由，請依法駁回原告之訴，以維稅政。
　　理  由
一、按「農業用地在依法作農業使用期間，移轉與自行耕作之農
    民繼續耕作者，免徵土地增值稅。」「本法第三十九條之二
    第一項所稱依法作農業使用時及繼續耕作之農業用地，指左
    列土地。一、耕地：依區域計畫法編定之農牧用地，或依都
　　市計畫法編定為農業區﹑保護區之田、旱地目土地，或未依
　　法編定而土地登記簿記載為田﹑旱地目之土地。二、耕地以
　　外之其他農業用地：依區域計畫法編定之林業用地、養殖用
    地、水利用地、或都市計畫農業區、保護區及未依法編定地
    區而土地登記簿所記載為林、養、牧、原、池、水、溜、溝
　　八種地目之土地。」行為時農業發展條例第二十七條及土地
    稅法第三十九條之二第一項、行為時土地稅法施行細則第五
    十七條第一項分別定有明文。又「主旨：有關貴轄茄定鄉公
    所建議專案核准都市計畫『漁塭區』實際供養殖使用，視同
    農業區得核發農業用地做農業使用證明書案，．．．說明：
    ．．．查農業用地之範圍於農業發展條例及其施行細則業有
    明文，其於都市地均明定為『農業區、保護區範圍之土地』
    ，非屬前開二分區之都市土地，即非屬農業發展條例所明定
    之『農業用地』．．．。」亦經行政院農業委員會九十一年
    九月四日農企字第０九一０一四八五二三號函釋明確在案。
二、經查，原告與訴外人周張究於八十六年一月二十三日訂立贈
    與契約，受贈系爭土地，並於八十六年一月二十七日申報贈
    與移轉，因雙方並未依行為時土地稅法施行細則第五十八條
    規定，檢附相關證明文件，申報依行為時土地稅法第三十九
    條之二第一項規定免徵土地增值稅，被告遂以一般贈與申報
    案件核課土地增值稅共計三百四十五萬九千四百九十五元，
    原告並於八十六年二月十三日繳納完畢，於八十六年三月四
    日完成移轉登記。嗣原告於九十五年四月二十七日以系爭土
    地位於都市土地內之漁塭區為由，陳請依法免徵土地增值稅
    並退還已繳納之稅款，經被告審查後於九十五年五月九日以
    嘉縣稅財字第０九五０一一一五一七號函否准退稅申請等情
    ，此有原告前揭陳情書、被告前揭否准函等附於原處分卷可
    稽，應堪信實。
三、原告雖主張：系爭土地乃供養殖之用，為農業用地，依行為
    時土地稅法第三十九條之二第一項、同法施行細則第五十七
    條第一項、行為時農業發展條例第三條第十款、第二十七條
    規定，原告於八十六年間受贈系爭土地，符合農業用地在依
    法作農業使用時，移轉與自行耕作之農民繼續耕作者，免徵
    土地增值稅之要件，且土地稅法第三十九條之二第一項免徵
    土地增值稅規定，旨在藉免納土地增值稅，鼓勵農地農用及
    農地農有政策，依該條文之文義觀之，應指只要合於該條所
    定免稅要件者，當然發生免稅效果，本無待乎人民之申請，
    至同法施行細則第五十八條之規定，旨在使稽徵機關獲得是
    否為農業用地以及承受人有無自耕能力之資料，以為審查之
    準據，詎被告不查，逕認系爭土地事後係依都市計畫編定為
    「漁塭區」之土地，核非土地稅法施行細則所定農業用地範
    圍，自無申報時土地稅法第三十九條之二規定免徵土地增值
    稅之適用，其認事用法，難謂妥適。再者，稅捐稽徵法第二
    十八條之規定，依其文義，乃應指依法有納稅義務之「納稅
    義務人」，所「應繳稅款」因適用法令錯誤或計算錯誤，致
    溢繳稅款，得自繳納之日起五年內提出具體證明，申請退還
    溢繳稅款，然本件原告依系爭土地移轉行為時之土地稅法第
    三十九條之二第一項所定，乃免徵土地增值稅，亦即原告本
    非屬依法有納稅義務之「納稅義務人」，而被告以一般贈與
    申報案件而對原告核課土地增值稅三百四十五萬九千四百九
    十五元，亦非屬「適用法令錯誤」或「計算錯誤」致溢繳稅
    款之情形，是訴願決定所論被告得適用或類推適用稅捐稽徵
    法第二十八條之規定而否准退還原告誤繳之土地增值稅三百
    四十五萬九千四百九十五元云云，實有認事用法之違誤，而
    被告辯稱基於「其他原因」而溢繳之稅款，亦得援用稅捐稽
    徵法第二十八條之規定云云，已不當擴張或類推法律之解釋
    ，且不利於人民，有違信賴保護之原則，殊非足取。本件原
    告誤繳之款項，乃被告無法律上之原因而受利益，屬公法上
    之不當得利，是原告除得請求撤銷原行政處分及訴願決定外
    ，自亦得併依不當得利之法則及行政訴訟法第八條第一項等
    規定請求被告返還之云云，資為爭論。
四、惟查，系爭土地於原告與訴外人周張究於八十六年一月二十
    三日訂立贈與契約當時，迄至原告於九十五年四月二十七日
    提出退稅之陳情書時，其土地使用分區，均屬嘉義縣布袋鎮
    都市計畫編定為「漁塭區」「養」地目之土地，未有變更之
    紀錄，此有嘉義縣布袋鎮公所九十五年八月十八日嘉布鎮建
    字第０九五０００八二八０號函、原告八十六年一月二十七
    日申報贈與移轉當時所檢附之台灣省嘉義縣土地登記簿及現
    行土地登記第二類謄本等附於原處分卷可稽。又依據上開行
    為時土地稅法施行細則第五十七條第一項規定，系爭土地之
    地目為養，且為都市計畫編定為漁業區土地，非都市計畫農
    業區或保護區之土地，亦非未依法編定地區之土地，顯見系
    爭土地非屬行為時土地稅法施行細則第五十七條第一項規範
    土地稅法第三十九條之二所稱之農業用地至明，是原告主張
    ：系爭土地乃供養殖之用，為農業用地，原告於八十六年間
    受贈系爭土地，符合行為時農業發展條例第二十七條及土地
    稅法第三十九條之二第一項農業用地在依法作農業使用時，
    移轉與自行耕作之農民繼續耕作者，免徵土地增值稅之規定
    云云，委無可採。
五、次按「納稅義務人對於因適用法令錯誤或計算錯誤溢繳之稅
    款，得自繳納之日起五年內提出具體證明，申請退還；逾期
    未申請者，不得再行申請。」為稅捐稽徵法第二十八條所明
    定。該條規定「其立法意旨係以：『稅捐規定有一定徵收期
    間，逾期未徵起者停止徵收。至納稅義務人如有因適用法令
    錯誤、計算錯誤或其他原因而溢繳之稅款，亦應准予提出具
    體證明申請退回；惟該項申請退稅，應自繳納之日起五年內
    為之。』即稅捐債務人與稅捐債權人係立於平等地位，稅捐
    稽徵機關要求人民補稅之期間除有特別規定外，應為五年，
    則人民要求退稅之期限亦應為五年，方符平等原則。」，此
    有最高行政法院九十四年度判字第一三０二號判決可參。另
    「按稅捐稽徵法第二十八條之立法理由為：稅捐規定有一定
    徵收期間，逾期未徵起者停止徵收。至納稅義務人如有因適
    用法令錯誤、計算錯誤或其他原因而溢繳之稅款，亦應准予
    提出具體證明申請退回；惟該項申請退稅，應自繳納之日起
    五年內為之。次按，類推適用，係指法律未規定之事項，比
    附援引與其性質相類似之規定，以為適用。故類推適用時，
    首須就法律所未設之規定，確認其究有意的不規定，抑或係
    立法者之疏忽、未預見或情況變更所致，如係前者，不生補
    充的問題；其次必須探求法律規範意旨，覓出彼此相類似之
    點，建立可供比附援引之共通原則。則由稅捐稽徵法第二十
    八條之立法理由得知，適用該法律規定之事實，除明文規定
    之『適用法令錯誤』或『計算錯誤』二種情形，基於『其他
    原因』而溢繳之稅款，亦得援用稅捐稽徵法第二十八條之規
    定因此立法者對於該條文之構成要件事實，非一開始即限制
    僅『適用法令錯誤』及『計算錯誤』二種情形，從而該法律
    規定之構成要件事實，為一公開的漏洞，若有相類似之案件
    ，應由類推適用補充之，以符合平等原則。」（參見最高行
    政法院九十四年度判字第五０八號判決），再按「稅捐稽徵
    法第二十八條關於納稅義務人因稅捐稽徵機關適用法令錯誤
　　或計算錯誤而溢繳之稅款，得自繳納之日起五年內申請退還
    ，逾期不得再行申請之規定，其性質為公法上不當得利返還
    請求權之特別時效規定。」亦有最高行政法院八十六年度判
    字第二一０六號判決可資參照。足見，稅捐稽徵法第二十八
    條性質上乃公法上不當得利請求權之特別時效規定，其適用
    範圍除納稅義務人因「適用法令錯誤」或「計算錯誤」而溢
    繳稅款二種情形外，尚包括納稅義務人基於「其他原因」而
    溢繳稅款之情形，是納稅義務人因「適用法令錯誤」或「計
    算錯誤」或其他相類似之原因申請退還溢繳之稅款時，即應
    適用該條規定之五年時效期間。本件原告主張依行為時之土
　　地稅法第三十九條之二第一項、同法施行細則第五十七條第
    一項、行為時農業發展條例第三條第十款、第二十七條規定
    ，原告於八十六年間受贈系爭土地，符合農業用地在依法作
    農業使用時，移轉與自行耕作之農民繼續耕作者，免徵土地
    增值稅之要件，因其未申請，被告遂誤為一般贈與申報案件
    核課土地增值稅三百四十五萬九千四百九十五元，觀諸原告
    主張之事實，核與稅捐稽徵法第二十八條規定納稅義務人對
    於因適用法令錯誤溢繳稅款之要件相類似，參諸前揭說明，
    原告本件退稅之請求權時效，自應適用稅捐稽徵法第二十八
    條規定之五年期間。次查，本件原告已於八十六年二月十三
    日繳納系爭土地增值稅完畢，嗣於九十五年四月二十七日始
    向被告申請退還系爭土地增稅款，已逾前述五年請求退稅期
    間，被告否准其本件之申請退稅，並無不合。是原告主張：
    原告依系爭土地移轉行為時之土地稅法第三十九條之二第一
    項所定，乃免徵土地增值稅，亦即原告本非屬依法有納稅義
    務之「納稅義務人」，而被告以一般贈與申報案件而對原告
    核課土地增值稅三百四十五萬九千四百九十五元，亦非屬「
    適用法令錯誤」或「計算錯誤」致溢繳稅款之情形，是訴願
    決定所論被告得適用或類推適用稅捐稽徵法第二十八條之規
    定而否准退還原告誤繳之土地增值稅三百四十五萬九千四百
    九十五元云云，實有認事用法之違誤，而被告辯稱基於「其
    他原因」而溢繳之稅款，亦得援用稅捐稽徵法第二十八條之
    規定云云，已不當擴張或類推法律之解釋，且不利於人民，
    有違信賴保護之原則，殊非足取云云，亦非可採。
六、又按「依本法第三十九條之二第一項申請免徵土地增值稅者
    ，依左列規定辦理。一、耕地：由申請人於申報土地移轉現
    值時，檢附土地登記簿謄本、主管機關核發之農地承受人自
    耕能力證明書影本，送主管稽徵機關。二、耕地以外之其他
    農業用地：由申請人於申報移轉現值時，檢附土地登記簿謄
    本、承受人戶口名簿影本、無專任農耕以外職業或勞動工作
    之切結書及繼續作農業使用承諾書，送主管稽徵機關。前項
    土地登記謄本如無法證明土地使用分區者，應檢附都市計畫
    土地使用分區證明或都市計畫外證明文件。」亦為行為時土
    地稅法施行細則第五十八條第一項、第二項所明定。又「（
    二）、行為時土地稅法施行細則第五十八條規定，係為執行
    土地稅法第三十九條之二所規定農業用地在依法作農業使用
    時，移轉與自行耕作之農民繼續耕作者，免徵土地增值稅之
    要件，有關細節性、技術性之事項之規定，其內容並未牴觸
    母法或對人民之自由權利增加法律所無之限制。（三）、農
    業用地移轉，買賣雙方權益相互影響，且免徵土地增值稅之
    農業用地依行為時土地稅法施行細則第五十九條規定．
　　．．，需列冊保管定期檢查或抽查，有無行為時土地稅法第
    五十五條之二第二款及第三款所規定之不繼續耕作情形，有
    則依法對於農業用地之取得者處以罰鍰，免徵土地增值稅之
    法定要件及法效果，並非只關係著出賣農業用地之原所有人
    之權益，更課予農業用地之取得者繼續耕作之義務，違反該
    義務時，處以罰鍰，並影響農業用地之取得者再移轉時土地
　　增值稅之負擔。」亦有最高行政法院九十四年度判字第一八
　　０一號判決可資參照。從而原告受贈系爭土地時，縱符合行
　　為時土地稅法第三十九條之二第一項免徵土地增值稅之要件
　　，仍須依同法施行細則第五十八條之規定提出相關文件向被
　　告申請，經被告核准後始生效力甚明。是原告另稱：行為時
    土地稅法第三十九條之二第一項免徵土地增值稅規定，旨在
    藉免納土地增值稅，鼓勵農地農用及農地農有政策，依該條
    文之文義觀之，應指只要合於該條所定免稅要件者，當然發
    生免稅效果，本無待乎人民之申請，至同法施行細則第五十
    八條之規定，旨在使稽徵機關獲得是否為農業用地以及承受
    人有無自耕能力之資料，以為審查之準據云云，亦屬無據。
七、綜上所述，原告之主張，均無可採。被告否准原告退稅之申
    請，並無違誤。訴願決定予以維持，亦無不合。原告提起本
    件訴訟，求為撤銷訴願決定及原處分，並請求被告應給付原
    告三百四十五萬九千四百九十五元及自八十六年二月十四日
　　起至清償日止按年息百分之五計算之利息，為無理由，應予
    駁回。又本件事證已臻明確，兩造其餘攻擊防禦方法核與判
    決結果不生影響，爰不逐一論述，附此敘明。
八、據上論結，本件原告之訴為無理由，爰依行政訴訟法第一百
    九十五條第一項後段、第九十八條第三項前段，判決如主文
中　　華　　民　　國　九十六　年　二　 月　二十七　日
                  第一庭審判長法　官　呂佳徵
                              法  官　蘇秋津
                              法  官　林勇奮
以上正本係照原本作成。
如不服本判決，應於判決送達後二十日內向本院提出上訴書狀，
其未表明上訴理由者，應於提起上訴後二十日內向本院提出上訴
理由書（須按對造人數附繕本）；如於本判決宣示或公告後送達
前提起上訴者，應於判決送達後二十日內補提上訴理由書（須附
繕本）。未表明上訴理由者，逕以裁定駁回。
提起上訴應預繳送達用雙掛號郵票七份（每份三十四元）。
中　　華　　民　　國　九十六　年　二　 月　二十七　日
　　　　　　　　　　　　　　  書記官　黃玉幸
